【裁判字號】    97,交上訴,219
【裁判日期】    970506
【裁判案由】    過失致死
【裁判全文】
臺灣高等法院臺南分院刑事判決       97年度交上訴字第219號
上  訴  人
即  被  告  乙○
上列上訴人因過失致死案件，不服臺灣臺南地方法院96年度交易
字第38號中華民國96年11月15日第一審判決（起訴案號：臺灣臺
南地方法院檢察署96年度偵字第52號），提起上訴，本院判決如
下：
    主  文
原判決撤銷。
乙○從事業務之人，因業務上之過失致人於死，處有期徒刑壹年
，減為有期徒刑陸月，如易科罰金，以新台幣壹仟元折算壹日。
    事  實
一、乙○以車輛載運批發販賣水果為生，駕駛車輛為其附隨業務
    。於民國95年11月26日，乙○駕駛車牌號碼8R-4847號自小
    貨車，至高雄縣燕巢鄉販賣水果後返回臺南市，是日下午14
    時30分許，沿臺南市○○區○○路自東往西方向行駛，行至
    公學路七段與城北路之三岔路口處時 (公學路七段與城北路
    相接處形成一彎道，與北側無名巷形成一三岔路口)，本應
    注意汽車行駛時應注意車前狀況，隨時採取必要安全措施及
    車輛左轉彎時，應行至交岔路口中心處左轉，並不得占用來
    車道搶先左轉之交通安全規定，而依當時情形，天候晴、日
    間自然光線充足、市區道路○○○路面、路面乾燥、無缺陷
    、無障礙物、視距良好等情，又無不能注意之情事，竟疏未
    注意車前狀況，亦未行至交岔路口中心處，即占用城北路北
    向來車道搶先左轉彎；適有林錦坤騎乘車牌號碼UDT-463號
    輕型機車，亦疏未注意車輛行駛時，應依道路標線之指示，
    不得逆向行駛，竟自城北路南向車道路口西側，自西向東之
    方向，逆向斜穿城北路南向車道行駛至上開交岔路口處，二
    車均避煞不及，於上開交岔路口處發生撞擊。林錦坤因而受
    有顱內出血、頭腹腰部撞挫傷等傷害，經送醫後不治死亡。
    乙○則停留於肇事現場，於犯罪未經發覺前即向到場處理之
    警員自承為肇事之人，主動自首而接受裁判。
二、案經林錦坤之子甲○○告訴及台南市警察局第三分局報請臺
    灣台南地方法院檢察署檢察官相驗後自動簽分偵查後提起公
    訴。
    理  由
壹、認定犯罪事實所根據之證據及理由：
一、訊據被告乙○對於以車輛載運批發販賣水果為業及於上揭時
    地駕車，與被害人所騎乘機車相撞，被害人林錦坤因此受有
    上揭傷害而死亡之事實，並不否認，惟矢口否認有業務過失
    致死之罪嫌，辯稱：
  我不是從事業務之人，肇事當天我在高雄燕巢賣完水果之後
    ，又到從事保險業務之友人郭宗保家中聊天，聊到下午14點
    左右才回台南，肇事當時並未從事業務。
  肇事前我的車速很慢，是被害人突然逆向衝出，才肇事的，
    現場圖所繪的刮地痕，不是刮地痕，而是我的煞車痕云云。
二、訊據被告自承其於上揭時地駕車，與被害人所騎乘機車相撞
    ，被害人林錦坤因此受有上揭傷害而死亡一節，核與告訴人
    即被害人林錦坤之子甲○○於警詢及偵訊中指訴之情節相符
    ，並有交通事故現場圖、道路交通事故調查報告表(一)(二)、現
    場及車損照片29張附卷可稽（相驗卷第15至32頁）。而被害
    人係因本件車禍致顱內出血、頭腹腰部撞挫傷等傷害進而合
    併多重器官衰竭死亡乙節，亦有財團法人奇美醫院診斷證明
    書可參，並經臺灣雲林地方法院檢察署檢察官督同檢驗員相
    驗屬實，製有勘（相）驗筆錄、相驗屍體證明書、法醫驗斷
    書各1份、相驗照片21張在卷（相驗卷第35至58頁）足憑，
    此部分事實，當可認定。
三、關於本件車禍之肇事責任
  (一)遺留肇事地點者為被害人機車之刮地痕：
    被告於檢察官偵查中辯稱：二車之撞擊地點就在車輛停止處
    ，刮地痕不是本件車禍造成的云云（見偵卷第13頁）。於原
    審審理中始改稱：刮地痕應該是我車輛之煞車痕云云（見原
    審卷第64頁），其供詞前後已互相矛盾。再參酌上揭肇事地
    點路面所遺留者，並非車胎鎖死後與地面磨擦而殘留之黑色
    膠痕，而為硬物刮行地面之痕跡，而刮痕終止處即為被害人
    機車倒地後停滯之位置，此有肇事現場圖（見相驗卷第15頁
    ）及現場照片（見相驗卷第19頁下方、20頁上方照片）可稽
    ，因此足認肇事現場遺留於路面者，顯為本件肇事被害人機
    車，經被告小貨車撞擊倒地後，於路面推擠所形成之刮地痕
    跡，被告此部分所辯顯不足採。
  (二)關於被害人肇事前是否為逆向行車一節，迭據被告於警詢中
    供稱：「被害人由我車右前方斜穿而來」（見相驗卷第7頁
    背面）、「死者逆向騎車」等語（見相驗卷第36頁）；於檢
    察官偵查中供：「車禍當時死者機車是逆向斜穿過來」等語
    (見96年度偵字第52號卷，以下簡稱偵卷第13頁)；於原審供
    稱：「被害人是逆向行駛過來」等語明確（分見原審卷第35
    、63、64頁），足見其就被害人肇事當時是自其右前方斜穿
    道路，逆向行駛至上揭交岔路口處一節，所為之供述前後一
    致互相符合；另參酌本件被害人機車係左側車身與被告小
    貨車車頭發生撞擊，且被害人機車車頭並無撞擊痕跡，此有
    現場及車損照片可稽（見相驗卷第18上方、20下方、21、23
    、26下方、31上方照片，其中機車前車頭塑膠護蓋上之黑色
    膠痕，應係機車倒地後被告小貨車輪胎擠壓所遺留之痕跡，
    而非車輛經正面撞擊所遺留之痕跡），及2車最初發生之
    撞擊地點，在城北路中央安全島中間向北邊延伸4.9公尺處
    (理由後述)等情，已足以認定被害人機車肇事前，確係自城
    北路南向車道路口西側路邊，自西向東逆向斜穿城北路南向
    車道至肇事地點之事實。蓋如被害人機車係沿城北路北向車
    道，自南向北行駛者，就被害人行向而言，肇事地點係一向
    右彎之彎道，肇事前被害人機車如欲右轉，2車發生撞擊地
    點即應在城北路北向車道偏右方處，而不可能在本件肇事地
    點；如被害人肇事前欲左轉者，則2車之撞擊地點雖有可能
    在本件肇事地點，惟此時被害人機車因左轉彎，而使其右側
    車身與被告小貨車車頭相對，如發生撞擊，亦應車身右側與
    被告車頭撞擊才是，而非車身左側與被告車頭發生撞擊，依
    此本院認為肇事前被害人機車以上揭方向逆向行駛之事實已
    經明確。
  (三)被告與被害人駕車均具有疏失：
    按駕駛人駕駛車輛，應遵守道路交通標線之指示；汽車行駛
    時，駕駛人應注意車前狀況，並隨時採取必要之安全措施；
    汽車行駛至交岔路口左轉彎時應行至交岔路口中心處左轉，
    並不得占用來車道搶先左轉；道路交通安全規則第90條、第
    94條第3項、第102條第1項第5款，分別定有明文。本件被害
    人雖逆向，自西向東斜穿城北路行駛，然查二車之撞擊地點
    ，在城北路中央安全島中間北邊延伸4.9公尺處，即公學路
    七段東向車道上，亦即被害人遭撞擊前，已經橫向完全跨越
    城北路南向車道，幾乎即將進入城北路北向車道上，亦即被
    告於沿公學路七段左轉於進入城北路時，只要稍加注意即可
    輕易發現被害人機車逆向跨越城北路南向車道而來。且被告
    如依規定，於左轉彎時行至交岔路口中心處始左轉者，此時
    被告車輛已經跨越城北路之中央安全島，縱然疏未注意車前
    狀況，亦不可能撞擊被害人之機車。然被告非但疏未注意車
    狀況，更於左轉彎時，未行至交岔路口中心處即占用城北路
    北向來車道搶先左轉，並且於撞擊被害人機車後，繼續推擠
    被害人機車長達10.7公尺之遠，顯見被告確有極嚴重之疏失
    。而依當時現場狀況，天候晴、日間自然光線充足、市區道
    路○○○路面、路面乾燥、無缺陷、無障礙物、視距良好等
    情，顯然並無不能注意之情形，此有道路交通事故調查報告
    表(一)附卷可稽（見相驗卷第16頁，報告表內路面鋪裝，記
    載5無鋪裝為誤載，應為1柏油）。再被害人騎乘機車未依道
    路標線之指示，逆向穿越道路行駛，亦嚴重違反交通安全法
    規之規定，被害人應係本件肇事主因，被告疏未注意車前狀
    況，左轉彎未依規定，僅為本件肇事次因。本件經送臺灣省
    臺南區車輛行車事故鑑定委員會鑑定意見之一，亦認為「被
    告駕駛小貨車，未依規定左轉，未注意車前狀況，為肇事次
    因；被害人駕駛輕型機車，逆向斜穿道路，未注意左右來車
    ，為肇事主因」，有該鑑定委員會96年2月8日南鑑字第0965
    900495號函及所附之鑑定意見書在卷可參 (見偵卷第9頁)。
    本件被害人雖與有過失，而得為被告量刑之參考，然被告尚
    不得因此即主張解免自己之過失責任。又被害人林錦坤因本
    件車禍受有顱內出血、頭腹腰部撞挫傷等傷害，送醫後不治
    死亡，已如上述，則被害人林錦坤之死亡，與被告之過失行
    為間，具有相當之因果關係。
  (四)綜上所述，足認被告所辯無非係事後卸責之詞，不足採信，
    本件事證已甚明確，被告犯行堪予認定，應予依法論科。
貳、論罪科刑之理由
一、按刑法上所謂業務，係指個人基於其社會地位繼續反覆所執
    行之事務，其主要部分之業務固不待論，即為完成主要業務
    所附隨之準備工作與輔助事務，亦應包括在內。次按汽車駕
    駛人之駕駛工作，乃隨時可致他人身體生命於危險之行為，
    並係具有將該行為繼續，反覆行使之地位之人。因此應有經
    常注意俾免他人於危險之特別注意義務。因之，在此地位之
    駕車，不問其目的為何，均應認其係業務之範圍，最高法院
    71年台上字第1550號、75年台上字第1685號，分別著有判例
    可稽。經查：被告以駕車向中盤商批水果載運至市場販賣為
    業，此據被告供明在卷（見原審卷第65頁），駕車顯然為其
    附隨業務。雖被告辯稱肇事當日，在高雄燕巢賣完水果後至
    其從事保險業務之友人郭宗保家中聊天，聊到下午14點左右
    才駕車返回台南市云云。然證人郭宗保經原審傳喚後並未到
    庭，無法證明被告肇事當日確曾至證人郭宗保家中聊天之事
    實。又縱認被告辯稱曾至郭宗保家中聊天乙節屬實，其肇事
    當日既係販賣水果返回台南途中，該次駕駛行為亦與其執行
    之載運販賣水果之業務有緊密之聯結，仍屬附隨於販賣水果
    之業務範圍，至於中途是否至友人家中聊天，則與是否執行
    業務完全無關，被告駕車之行為仍屬執行業務之範圍，從而
    被告所辯，應不足採。
二、核被告所為係犯刑法第276條第2項之業務過失致死罪，起訴
    書雖記載被告係犯刑法第276條第1項之過失致死罪，然既經
    蒞庭檢察官當庭更改為刑法第276條第2項之業務過失致死罪
    (見原審卷第59頁)，自毋庸變更起訴法條。又被告於肇事後
    ，犯罪未經發覺前即向到場處理之員警自承為肇事者，並主
    動自首而接受裁判，有交通事故肇事人自首情形紀錄表在卷
    可稽（見相驗卷第14頁），爰依刑法第62條前段之規定減輕
    其刑。
參、撤銷改判之理由
一、原審以被告罪證明確，予以論罪科刑，固非無見。惟查，被
    告於本院審理期間已與被害人達成和解，賠償損害，有和解
    筆錄1紙在卷可稽（本院卷第32頁），原審未及審酌，容有
    未洽。
二、被告上訴意旨指摘原判決量刑過重，為有理由，應由本院予
    以撤銷改判。爰審酌被告之過失駕駛行為，導致被害人林錦
    坤死亡，造成其家屬無法回復之哀慟與損害，且被告於原審
    審理中尚未與被害人家屬達成民事和解並賠償損害，於本院
    審理中則達成和解，賠償被害人家屬新臺幣（下同）170萬
    元，並已於97年4月26日給付150萬元，有台灣台南地方法院
    97年度訴字第112號和解筆錄在卷可稽（本院卷第32頁），
    兼衡被告及被害人雙方之過失程度、被告之犯後態度、家庭
    生活狀況等一切情狀，量處如主文第2項所示之有期徒刑1年
    。又被告犯罪之時間在96年4月24日之前，爰依中華民國九
    十六年罪犯減刑條例第2條第1項第3款之規定減其刑期2分之
    1，並諭知易科罰金之折算標準。
肆、適用之法律
一、刑事訴訟法第369條第1項前段、第364條、第299條第1項前
    段。
二、刑法第276條第2項、第62條前段、第41條第1項、刑法施行
    法第1之1條。
三、中華民國九十六年罪犯減刑條例第2條第1項第3款、第7條、
    第9條。
本案經檢察官羅清溪到庭執行職務。
中    華    民    國    97    年    5    月    6    日
                  刑事第四庭  審判長法  官  吳志誠
                                    法  官  陳珍如
                                    法  官  羅心芳
以上正本證明與原本無異。
如不服本判決，應於收受本判決後十日內向本院提出上訴書狀。
其未敘述上訴理由者並得於提起上訴後十日內向本院補提理由書
狀（均須按他造當事人之人數附繕本）「切勿逕送上級法院」。
                                    書記官  蔡振豐
中    華    民    國    97    年    5     月    7     日
附錄：本判決論罪科刑條文
中華民國刑法第276條（過失致死罪）
因過失致人於死者，處2年以下有期徒刑、拘役或2千元以下罰金
。
從事業務之人，因業務上之過失犯前項之罪者，處5年以下有期
徒刑或拘役，得併科3千元以下罰金。


司法院資訊處製作；財團法人民間司法改革基金會備份。
